臺灣高雄地方法院刑事判決　　　　　　　　　　　　　九十年度易字第三一一二號
　　公　訴　人　臺灣高雄地方法院檢察署檢察官
　　被　　　告　甲○○
　　選任辯護人　郭憲彰
右列被告因詐欺等案件，經檢察官提起公訴（九十年度調偵字第一九九號），本院判
決如左：
    主  文
甲○○無罪。
    理  由
一、公訴意旨略以：被告甲○○因於民國八十九年一月間，在高雄市○○路與至聖路
    口之贏河ＫＴＶ擔任坐檯小姐認識告訴人乙○○，見告訴人誠善可欺，竟意圖為
    自己不法所有之概括犯意，明知自己無償債能力，於同年月中旬起，連續向告訴
    人借款合計新台幣（下同）一百二十八萬元。另告訴人於同月二十五日，因所任
    之燁輝公司股票須現款認購，遂委託被告提領現金並處理匯款至友人帳戶事宜，
    而交付預先書立之十七萬元取款條及印章、存摺、提款卡，被告竟將十七萬元之
    現金提領後予以侵占入己，且利用得知被告帳戶密碼之機會，基於概括犯意，未
    經告知告訴人即持提款卡於當日分六次詐領各二萬元、二萬元、五千元、二萬元
    、二萬元、一萬五千元之現金，再於翌日（即二十六日）詐領二萬元、一萬元，
    再於同年月二十八日詐領二萬元，合計共詐領十五萬元，因認被告甲○○涉有刑
    法第三百三十九條第一項、第三百三十九條之二之詐欺取財罪及第三百三十五條
    第一項之侵占罪嫌。
二、按犯罪事實應依證據認定之，無證據不得推定其犯罪事實；不能證明被告犯罪者
    ，應諭知無罪之判決，刑事訴訟法第一百五十四條、第三百零一條第一項分別定
    有明文。次按刑法第三百三十九條第一項詐欺罪之成立，以意圖為自己或第三人
    不法所有，以詐術使人將本人或第三人之物交付為要件，所謂以詐術使人交付，
    必須被詐欺人因其詐術而陷於錯誤，若其所用方法，不能認為詐術，亦不致使人
    陷於錯誤，即不構成該罪。（最高法院四十六年台上字第二六○號判例參照）。
    且認定不利於被告之事實，須依積極證據，苟積極證據不足為不利於被告事實之
    認定，即應為有利於被告之認定，更不必有何有利之證據。再事實之認定，應憑
    證據，如未能發現相當證據，或證據不足以證明，自不能以推測或擬制之方法，
    以為裁判之基礎。另告訴人之告訴，係以使被告受刑事訴追為目的，是其陳述是
    否與事實相符，仍應調查其他證據以資審認。又被害人之陳述如無瑕疪，且就其
    他方面調查又與事實相符，固足採為科刑之基礎，倘其陳述尚有瑕疪，則在未究
    明前，遽採為論罪科刑之根據，即難認為適法（最高法院三十年上字第八一六號
    、四十年台上字第八六號、五十二年台上字第一三○○號、六十一年台上字第三
    ○九九號分別著有判例可資參照）。故在告訴人指訴被告涉嫌犯罪之場合，如經
    調查別無其他證據足證其指訴確與事實相符，則本於「罪證有疑、利於被告」之
    證據法則，即不得遽以其片面之指訴，擷為認定被告犯罪之唯一事證，合先敘明
三、本件公訴人認被告甲○○涉有前揭詐欺及侵占之罪嫌，無非係以告訴人乙○○之
    指訴，證人余東興之證述，及被告簽發之本票二紙、提領記錄影本一紙為其論罪
    之依據。然訊據被告固坦承有向告訴人借款，及以提款卡提領存摺內現金，且於
    事後簽發本票予告訴人之事實，惟堅決否認有何詐欺及侵占之犯行，辯稱：伊當
    時在贏河ＫＴＶ上班，並與告訴人乙○○交往，告訴人知道伊家經濟狀況不好，
    才會借錢給伊，一月二十五日告訴人拿十七萬元的取款條、提款卡、印章及存摺
給伊是要借伊錢的，伊領完十七萬元後，告訴人還有陸續借伊錢，提領十五萬元
    也是告訴人要借伊的，伊以提款卡領錢均有告訴告訴人，後來告訴人認為伊不還
    錢才告伊的，伊與告訴人確實是男女朋友關係，伊並沒有詐騙告訴人，伊簽寫一
    百六十萬元之本票是告訴人說要給家人一個交代，沒想到告訴人用這張本票告伊
    ，伊沒有要詐騙告訴人之意思等語。經查，(一)被告甲○○曾於八十九年一月間起
    ，陸續向告訴人借款一百二十八萬元，並於同年月二十五日以告訴人所交付之取
    款條提領十七萬元，及以提款卡於同年月二十五日、二十六日及二十八日提領共
    十五萬元之現金等情，業經告訴人乙○○陳稱屬實，且為被告所不否認，並有交
    通銀行高雄分行帳號000000000000號告訴人帳戶交易明細表一紙附
    卷可稽，堪認被告確有向告訴人借款及提領告訴人前開帳戶現款之情事，雖被告
    確有向告訴人為上開借款及提領現款之情事，然依一般社會經驗而言，原因非一
    ，其因單純借貸而借、提款，或因無償贈與而提款，甚至因委任轉帳而取得款項
    ，皆有可能，非必即出於詐欺及侵占之犯罪一端，尚難僅以被告有向告訴人借款
    及提領前開帳戶現款之狀態，即推定被告自始即有不法所有之意圖，且係施用詐
    術，及變易持有為所有，而逕認應以詐欺及侵占罪責相繩。(二)又證人余東興雖於
    偵查中證稱：告訴人因要買燁輝公司股票，而向伊父親借款十七萬元，後來說要
    以提款卡轉至伊父親帳戶，因故不能轉帳，告訴人口頭告訴伊隔天要請人匯款至
    伊父親帳戶，後來沒有匯入，二十七日伊才與告訴人一起至公司外出至其郵局帳
    戶領錢出來等語（見偵查卷第二十二頁背面），然證人余東興前開所為之證述，
    亦僅足以證明告訴人與其父親間之債權債務關係，尚難僅憑證人余東興之證述即
    遽以認定被告所提領之現款十七萬元即係將匯至證人余東興父親帳戶之款項。另
    告訴人於偵查中亦陳稱：股款之後仍借被告約一百多萬元等語（見偵查卷第十九
    頁背面），衡諸常情，茍若被告所提領之現款十七萬元確係告訴人委託被告匯繳
    之股款，並未同意被告任意花用，則告訴人於知悉被告未將上開款項匯至友人父
    親之帳戶內，理應予以嚴加究辦，豈有事後再借貸被告約一百多萬元款項，而未
    即追究被告侵占犯行之理，顯見告訴人對於被告提領帳戶款項之事，應知之甚詳
    。(三)再被告向告訴人借款後有簽發本票二紙予告訴人，且於本票上留有真實之姓
    名及身分證字號乙節，有上開二紙本票附於偵查卷可憑，則被告向告訴人借款既
    係依一般借款習慣，有於事後交付本票以供擔保，並於本票上留下真實姓名、身
    分證字號資料以供查證等情，則被告雖未能完全清償上開借款，然債務人未依債
    務本旨履行給付者，依一般社會經驗而言，原因非一，其因不可歸責之事由無法
    給付，或因合法主張抗辯事由而拒絕給付，甚至債之關係成立後，始行惡意遲延
    給付，皆有可能，非必即出於自始無意給付之詐欺犯罪一端，尚難以單純債務不
    履行之狀態，即推定被告自始即有不法所有之意圖，且係施用詐術，逕認應以詐
    欺罪責相繩；且參以被告於提領上開帳戶內款項後，上開帳戶內尚有十二萬餘元
    之餘款，有上開帳戶交易明細表一紙在卷可考，被告果若自始即有詐騙之意，大
    可將上開帳戶內之款項均悉數提領後即置之不理，豈有尚留下十二萬元之餘額未
    提領之理，顯見被告尚無不法所有之詐欺及侵占之意圖，至為灼然。(四)綜上所述
    ，被告上開所辯尚堪採信，本件應僅係單純之民事債務糾葛，尚難僅憑告訴人之
    指訴，證人無關之證述，被告所簽發之本票及帳戶交易明細表，即認被告有何不
    法所有之意圖及施用詐術之行為，並變易其原來之持有意思而為不法所有之侵占
    犯行。此外，本院復查無其他積極證據足資認定被告有何公訴人所指詐欺及侵占
    之犯行，既不能證明被告犯罪，揆諸首揭規定及說明，及本諸「罪證有疑、利於
    被告」之證據法則，依法自應為被告無罪之諭知。
據上論斷，應依刑事訴訟法第三百零一條第一項，判決如主文。
中      華      民      國    九十一    年     十一     月     十九     日
                                    臺灣高雄地方法院刑事第一庭
                                        法  官     陳玉聰
右正本證明與原本無異。
如不服本判決，應於判決送達後十日內，向本院提出上訴狀。
                                        書記官     鄭淑臻
中      華      民      國    九十一    年     十一     月     二十一   日
